臺灣臺東地方法院民事判決　九十年度簡上字第一六號
　　上　訴　人　乙○○
　　訴訟代理人　甲○○
　　被　上訴人　丙○○○
右當事人間請求確認債權不存在事件，上訴人對於中華民國九十年三月十五日本院
台東簡易庭九十年度東簡字第十一號第一審判決提起上訴，本院判決如左：
    主      文
上訴駁回。
第二審訴訟費用由上訴人負擔。
    事實及理由
一、本件被上訴人起訴主張伊於民國（下同）八十六年間曾向上訴人之父林春田借款
    新台幣（下同）二十萬元，並簽發一紙發票日為八十六年三月十日，到期日為八
    十六年九月十日，面額二十萬元，票據號碼為0000000號之本票一紙（下
    稱系爭本票），該筆借款已於八十六年九月二十五日清償，惟清償當時未將系爭
    本票取回，惟有交待林春田將系爭本票撕毀，且系爭本票已罹於三年之時效期間
    ，為此請求確認系爭本票債權不存在等語，並聲明駁回上訴人之上訴。上訴人則
    以：林春田已於八十八年五月二十二日死亡，系爭本票係林春田於八十六年間贈
    與伊，贈與時有表示系爭本票尚未清償，惟上訴人因不知被上訴人之住址，故遲
    至八十九年間方請求被上訴人償還等語置辯，並聲明原判決廢棄，駁回被上訴人
    在原審之訴。
二、查系爭本票為被上訴人簽發予上訴人之父林春田，林春田於死亡前之八十六年間
    贈與予被上訴人之事實，為兩造所不爭執，且有系爭本票及相驗屍體證明書之影
    本各一紙在卷足憑，自堪信為真實。
三、按無對價或以不相當之對價取得票據者，不得享有優於前手之權利，票據法第十
    四條第二項定有明文。所謂「不得享有優於前手之權利」，係指前手之權利如有
    瑕疵（附有人的抗辯），則取得人即應繼受其瑕疵，人的抗辯並不中斷，如前手
    無權利時，則取得人不能取得權利而言（最高法院六十八年台上字第三四二七號
    判例參照）。查本件系爭本票係由被上訴人之直接後手林春田贈與予上訴人，已
    如前述，參照前開說明，上訴人不得享有優於其前手林春田之權利，被上訴人自
    得以對抗林春田之事由對抗上訴人。
四、次按債權證書已返還者，推定其債之關係消滅，民法第三百二十五條第三項定有
    明文，惟債之消減目的，非僅有上開方法，亦得由其他行為推定之，例如將債權
    證書毀滅或塗銷（史尚寬，債權總論，六十一年三月台北三刷，第七百六十三頁
    ，及民法第三百零八條第一項參照）。又當事人主張有利於己之事實者，應負舉
    證之責，惟法律上推定之事實，無反證者，毋庸舉證，民事訴訟法第二百七十七
    條、第二百八十一條定有明文。是債之關係已推定消滅時，苟債權人無確實憑證
    以證明債之關係未消滅，自不容為反對之主張，求命債務人履行債務，或命債務
    人就其債務已經清償之事實證明之（最高法院七十年度台上字第二八四八號判決
    參照）。本件被上訴人主張系爭二十萬元之借款業已清償一節，雖為上訴人所否
    認，惟因被上訴人與林春田就系爭借款並未訂立書面契約，而林春田於生前在其
    記事本內記載「陳節枝支票二十」之文字，即為上訴人據以主張被上訴人並未還
    款之證據。而上訴人自承：只要借款人有還錢，林春田都會將其記事本上記載借
    款人借款之文字打叉或劃掉，代表已清償，如在借款文字下面劃線，則代表是重
    要的等語（見本院九十一年三月十三日準備程序筆錄、九十一年四月十九日言詞
    辯論筆錄），經本院當庭勘驗林春田記事本原本上開記載，「陳節枝支票二十」
    之文字業經以藍線劃在該行文字中間（本院九十一年三月十三日準備程序筆錄）
    。本院細察該藍線所劃之位置及長度，足以顯示林春田之真意係在塗銷被上訴人
    借款之文字，而非如上訴人所稱僅於「陳節枝」三字下劃線，強調其重要性而已
    。因此，參照上訴人之自認及上開借款文字業經塗銷等情，足見被上訴人主張其
    已清償系爭借款一節，堪以採信。又本件記載被上訴人借款之文字既已由林春田
    塗銷，依前開說明，亦應推定林春田與被上訴人間之債權債務關係業已消滅，上
    訴人既無法舉證推翻上開推定之事實，自應認系爭二十萬元之借款債權已經被上
    訴人清償而消滅，上訴人亦不得再命被上訴人履行此項債務。
五、綜上所述，本件被上訴人請求確認系爭本票債權不存在自屬正當，應予准許。原
    審為被上訴人勝訴之判決，其理由雖有不同，惟結論並無二致。上訴意旨指摘原
    判決不當，求予廢棄改判，為無理由，應予駁回。
六、結論：本件上訴為無理由，依民事訴訟法第四百三十六條之一第三項、第四百四
    十九條第二項、第七十八條，判決如主文。
中　　　　華　　　民　　　國　　 九十一　年　　　五　　　月　　 三　　　日
                                        台灣台東地方法院民事庭
　　　　　　　　　　　　　　　　　　　　　　審判長法官　李昆曄
　　　　　　　　　　　　　　　　　　　　　　　　　法官　魏于傑
                                                  法官  柯姿佐
右為正本係照原本製成。
本件不得上訴。
中　　　華　　　民　　 國　　 九十一　　年　　　五　　　月　　 十五　　日
　　　　　　　　　　　　　　　　　　　　　　法院書記官　陳敏捷
